---
title: "Les tableaux dans quartos"
subtitle: "- atelier de rentrée -"
author:
  - name: Paul, Anissa, et Xavier
author-footer: Paul, Anissa, et Xavier
institution: "OFCE - Lunch-Séminaire"
date: today
lang: fr
code-fold: true
format: 
  pres-revealjs: 
    incremental: true   
    toc: false
  # slide-level niveau des slides à prendre en compte (2 par défaut)
  # utiliser set_fontsize_reveal(chemin, 32) pour changer la taille des caractères
---

```{r, include=FALSE}
library(knitr)
library(tidyverse) 
library(showtext) 
library(ofce)
library(gt)

opts_chunk$set(
  echo = FALSE,
  warning = FALSE,
  message = FALSE,
  fig.pos="H", 
  out.extra="",
  dev="ragg_png",
  fig.showtext=TRUE,
  cache=FALSE)

showtext_opts(dpi=200)
showtext_auto()
tableau <- sample(iris)
```

# Introduction

## Objectif de la session

-   Présenter les outils disponibles pour la visualisation des données sous forme de tableau dans vos documents markdown

-   Montrer pas à pas comment à partir d'un tableau de données brutes, on obtient un tableau présentable dans un document

## Comment ne pas mettre un tableau ?

<br>

-   Toute mauvaise réponse est la bienvenue

<br>

-   **La copie d'écran image collée**
-   aussi connue sous la forme de "Je fais dans excel et je mets une image dans quarto"

<br>

-   Pourquoi ?

-   parce que nous valons tous mieux que ça.

-   ce n'est pas éditable dans le code, ce qui implique :

    -   Pas de traçabilité des changements
    -   Des aller-retours entre plusieurs programmes
    -   Uniformisation des formats fastidieuses
    -   Peu de contrôle sur l'affichage

## Comment mettre un tableau : niveau 0

<br>

-   Par exemple si dans votre code de qmd il y a ça :

```{r}
#| eval: false
#| echo: true

head(iris)

```

-   Cela affichera ça

```{r}
#| eval: true
#| echo: false

head(iris)

```

-   --\> Problèmes ?

## Comment mettre un tableau manuellement sans jeux de données

### La syntaxe markdown

-   Ce format peut convenir pour les tableaux à texte.

-   ça ressemble à ça dans votre .qmd (en dehors d'un chunk)

```{r}
#| eval: false
#| echo: true

    |  Du texte | Du chiffre | Un emoji |
    |-----------|------------|----------|
    |  Or       | 16         | 🥇       |
    | Argent    | 26         | 🥈       |
    | Bronze    | 22         | 🥉       |

```

-   la structure peut se faire automatiquement dans le mode `visual` en faisant \`insert`>`\`table\`

    | Du texte | Du chiffre | Un emoji |
    |----------|------------|----------|
    | Or       | 16         | 🥇       |
    | Argent   | 26         | 🥈       |
    | Bronze   | 22         | 🥉       |

-   Il est cependant difficile à formater et éditer.

## Comment mettre un *beau* tableau

### L'utilisation de packages R pour les tableaux formatés

-   Cette méthode est à priviligier pour tout tableau contenant des données principalement numériques ou extraites de base de données.

-   Plusieurs packages existent: `huxtable`, `flextable`, `formattable`, `gt` etc..

-   **Le package privilégié pour l'ofce est `gt`.**

-   *On notera cependant que d'autres packages peuvent présenter quelques fonctionnalités supplémentaires qui peuvent être intéressantes pour certaines applications. Par exemple, le package `flextable` est très utile si le document de sortie est un `.docx` et est plus flexible sur la gestion des cellules mergées.*

## Le package `gt`

-   Le package gt est conçu pour générer des tableaux dans R avec une syntaxe simple et bien intégrée dans le `tidyverse`

-   Il permet de créer des tableaux propres, lisibles et personnalisables pour les inclure dans un document

-   Comparé à d'autres packages, gt offre une approche plus intuitive pour la stylisation des tableaux.

## Installation

```{r}
#| echo: true
#| eval: false


```

## Organisation du format des tableaux `gt`

<br>

![](gt_parts_of_a_table.svg)

## Quelques rappels de bonnes pratiques au sujet des données

<br>

-   les données sur R sont stockées dans un objet data.frame
-   

# Un worflow avec `gt`

## Etapes

-   obtention des données
-   préparation des données
-   création de la table `gt`
-   mise en forme simple
-   ajout de titres et notes de tableaux
-   fonctions plus esthétiques

## Etape 0 : Tout commence au `data.frame`

-   Dans un premier temps, il vous faut obtenir les données. C'est à dire avoir data.frame dans votre

## Etape 1 : Les données brutes

## Etape 2 : Passage à `gt`

## Etape 3 : Mise en forme basique

## Etape 3.1 : Les groupes

## Etape 4 : En-têtes et Notes de bas de page

## Etape 5 : Quelques fonctions esthétiques

## Etape bonus : références croisées !

## Etape super-bonus : les fonctionnalités avancées

<br>

-   Le package `gt` est riche en fonctionnalités.

    -   La package `gtExtras` vient complémenter `gt` en ajoutant des options de visualisations telles que les mini graphiques dans les tableaux

    -   On peut générer des lignes de résumé (type ligne "total" ou "moyenne" ) automatiquement par la fonction `summary_rows()`

# Conclusion

<br>

-   Voir la doc du package sur https://gt.rstudio.com/
-   En cas de besoin : demandez !
