---
title: "Séries temporelles II : le cas des graphiques de prévision"
vignette: >
  %\VignetteIndexEntry{Charte pour la prévision}
  %\VignetteEngine{quarto::html}
  %\VignetteEncoding{UTF-8}

format:
  html:
    code-fold: true
    code-summary: "code"

echo: true
message: false
warning: false
---

```{r}
#| include: false
ofce::init_qmd(echo=TRUE)

annotate_prevision <- function(posy = 1, xstart = "2025-01-01", xend = "2026-12-31", ymin = -Inf, ymax = Inf, size = 3) {
  midx <- (as.Date(xend) - as.Date(xstart))/2 + as.Date(xstart)
  list(
    ggplot2::annotate(
      "rect",
      xmin = as.Date(xstart), xmax = as.Date(xend),
      ymin = ymin, ymax = ymax, alpha = 0.2, fill = "gray"),
    ggplot2::annotate(
      "text",
      x=midx, y = posy,
      label="Prévisions", size = size,
      color="grey20", hjust = 0.5))
}

```

## Les graphiques de prévision

Le but est d'homogénéiser le plus possible les graphiques présents dans les textes de prévisions. Les consignes s'appliquent surtout aux graphiques en série temporelle, avec une fréquence de données trimestrielle. Les consignes sont quasi obligatoires (i.e. obligatoires sauf très bonne raison).

1.  On suit d'abord les consignes qui valent pour les graphiques de [séries temporelles](articles/temporelles.html)

    1.  `theme_ofce()`,

    2.  format `<date>`, et on appelle sa colonne d'index temporel `time` ; les dates sont au format quotidien (`"2024-01-31"`) par exemple. Par convention, on note les données trimestrielles `"yyyy-[01; 04; 07; 10]-01"` et les années au premier janvier (mais voir plus bas pour une nuance importante).

    3.  `scale_ofce_date()`,

    4.  On utilise les options pour le `geom_point_interactive(linewidth=0.5, shape=21, stroke=0.25, col="white", hover_nearest=TRUE`)

    5.  Chaque .`qmd` doit commencer par un chunk `r` qui est formaté comme suit -- cette instruction charge les packages nécessaires, définit des options par défaut et ajoute quelques fonctions utiles :

```{{r}}
#| include: false
ofce::init_qmd()
```

2.  On évite les graphiques spaghetti, double échelle. On privilégie les `facets` et si possible on répète en gris clair les données des autres `facets` pour permettre la comparaison.

3.  On place la légende, dans la mesure du possible, dans le graphique. Dans la mesure du possible, on met la légende sous forme de labels.

4.  On indique, lorsque c'est pertinent, la période de prévision par un grisé et en utilisant la fonction `annotate_prevision(posy = y)`, où `y` est la coordonnée à laquelle on veut que le texte "prévisions" s'affiche (si `size=0` il n'y aura pas de texte). On n'utilise pas d'autres moyens pour indiquer les prévisions (par exemple des pointillés).

5.  On rend le graphique interactif, en utilisant `girafy` et :

    1.  avec un `geom_point_interactive(aes(tooltip=tooltip, data_id = time))` – et donc pas d'autres éléments interactifs sauf si nécessaire (notamment les barres),

    2.  en construisant un `tooltip` le plus signifiant possible,

    3.  en mettant à disposition les données avec un `margin_download()`,

6.  On utilise `ofce::ofce_caption()` afin de normaliser l'aspect et la présentation des notes de graphique. `ofce_caption()` permet de spécifier la source, les notes, les indications de lecture, le champ, le lien vers le code, un texte comme "prévisions OFCE 2025" systématique, etc... (reportez vous à l'aide de cette fonction qui est dans le package `{ofce}`).

7.  On met le code du graphique (le `ggplot`, etc...) dans le `.qmd` qui contient le texte. Cela permet d'éditer les textes, d'un côté, et de normaliser les présentations, de l'autre. La construction du tooltip est aussi à ce niveau pour pouvoir l'éditer. Il est **nécessaire que le `girafy()` soit dans le `qmd`**, sinon, l'objet interactif n'aura pas le bon format suivant les support (site, présentation, etc...).

8.  On utilise `ofce::source_data()` pour la construction des données, ce n'est pas obligatoire, mais très efficace et très recommandé pour le travail collaboratif (comme celui de la prévision). On met donc le code de construction dans un fichier `.r`, joint dont le nom est simple, signifiant, en minuscule et qui est enregistré au même niveau que le `.qmd` ou en dessous. On utilise `source_data` pour éviter de bloquer le fonctionnement de la compilation des `qmd` et faciliter la portabilité des codes de données – **c'est important**.

Chacun de ces éléments est détaillés et avec des exemples de codes ci-dessous.

## Un exemple de graphique

L'exemple de graphique est celui qui apparaît sur toutes les fiches et la partie France en début de texte. Les données sont stockées dans un fichier excel, ce qui est une pratique qui devra disparaître, mais bon... Le code original se trouve dans le répertoire d'une prévision (`fiches/data_pays.R`). Il est ici un peu simplifié, parce que `data_pays.R` produit une fonction qui prend comme paramètre le pays qu'on veut afficher. C'est donc le même code pour tous les pays.

Il y a d'autres exemples dans le cahier de graphiques et les codes sont copiables directement.

### Chargement des données et *tooltip*

```{r donnees}
gt <- function(x, na.rm = FALSE) (100*(x/lag(x,1)-1))
ga <- function(x, na.rm = FALSE) (100*(x/lag(x,4)-1))
data_pays <- fs::path_package("ofce", "extdata/data_pays.xlsx")
data_gpib <- read_excel(data_pays, sheet = "pib", col_names = TRUE) |>
  mutate(date = as.Date(date)+ days(45)) %>%
  mutate(across(c(usa, euz, deu, fra , ita, esp, gbr, jpn), ~gt(.x))) |>
  pivot_longer(cols=-date, names_to= "pays", values_to = "value")  |>
  mutate(
    variable = "Croissance du PIB",
    long = pays_long[toupper(pays)],
    tooltip = glue("<b>{long}</b><br>{date_trim(date)}<br>croissance trimestrielle du PIB : {round(value,1)}%"))

data_tcho <- read_excel(data_pays, sheet = "tcho", col_names = TRUE) |>
  mutate(date = as.Date(date)+ days(45)) |>
  pivot_longer(cols=-date, names_to="pays", values_to = "value") |>
  mutate(
    variable = "Chômage",
    long = pays_long[toupper(pays)],
    tooltip = glue("<b>{long}</b><br>{date_trim(date)}<br>Taux de chômage : {round(value,1)}% de la population active"))

data_prix <- read_excel(data_pays, sheet = "prix", col_names = TRUE) |>
  mutate(date = as.Date(date) + days(45)) %>%
  mutate_at(c("usa", "euz","deu","fra","ita","esp","gbr","jpn"), list(~ga(.))) |>
  pivot_longer(cols=-date, names_to="pays", values_to = "value") |>
  mutate(
    variable = "Inflation (prix à la consommation)",
    long = pays_long[toupper(pays)],
    tooltip = glue("<b>{long}</b><br>{date_trim(date)}<br>Glissement annuel des prix : {round(value,1)}%"))

data_solde <- read_excel(data_pays, sheet = "solde", col_names = TRUE) |>
  mutate(date = as.Date(date) -days(15))|>
  pivot_longer(cols=-c("date"), names_to="pays", values_to = "value") %>%
  mutate(value=as.numeric(value)) |>
  mutate(
    date = date,
    variable = "Solde public (APU)",
    long = pays_long[toupper(pays)],
    tooltip = glue("<b>{long}</b><br>{year(date)} (fin d'année)<br>Solde des administrations publiques : {round(value,1)}%"))

data <- bind_rows(data_gpib, data_tcho, data_prix, data_solde) |>
  filter(date > "2020-12-31") |>
  mutate(
    pays = toupper(pays),
    variable = factor(
    variable,
    c("Croissance du PIB", "Chômage", "Inflation (prix à la consommation)", "Solde public (APU)" )))

```

Les données, dans `data`, sont en format long, c'est à dire en ligne pour les dates, les pays et les variables. Rien de particulier à ce stade, si ce n'est la construction du tooltip, pour chaque ligne de `data`. On choisit un pays qui sera le principal, on fait un `facet` sur les *variables* (pib, chômage, inflation, déficit), et on ajoute les autres pays dans le fond, en gris clair pour la comparaison. Ce chunk peut tout à fait être dans un script `r` (`data.r`)[^1] et on utilise alors `source_data` pour l'exécuter avec `data <- source_data("data.r")`.

[^1]: Un nom plus signifiant devra être trouvé. Si tout le monde construit ses données dans un script `data.r`, ca va faire des conflits.

## Graphique proprement dit

Le graphique est construit ensuite par un `ggplot` et la mise en oeuvre des recommandations ci-dessus :

```{r graphique}
pays <- "FRA"
pays2 <- "EUZ"
autres <- data |> distinct(pays) |> pull() |> setdiff(c(pays, pays2)) # <1>

gg <- ggplot(data) +                                             # <1>
  aes(x=date, y=value, group = pays, color = variable, fill = variable) + # <2>
  annotate_prevision(size=0) +                             # <3>
  facet_wrap(vars(variable), scales = "free_y") +          # <4>
  geom_line(                                               # <5>
    data =  ~.x |> filter(pays %in% autres),
    size = 2, color = "gray85", linewidth = 0.25) +
  geom_line(data = ~.x |> filter(pays==pays2),
            size = 2, color = "gray35", linewidth = 0.25) +
  geom_point_interactive(                                  # <6>
    data =  ~.x |> filter(pays %in% autres),
    aes(tooltip = tooltip, data_id = date),
    size = 0.75, stroke = 0.25, shape = 21,
    col = "white", fill = "gray85",
    hover_nearest = TRUE) +
  geom_point_interactive(                                  # <7>
    data = ~.x |> filter(pays==pays2),
    aes(tooltip = tooltip, data_id = date),
    size = 0.75, stroke = 0.25, shape = 21,
    col = "white", fill = "gray35",
    hover_nearest = TRUE) +
  geom_line(                                               # <8>
    data = ~ .x |> filter(pays==!!pays)) +
  geom_point_interactive(                                  # <9>
    data = ~ .x |> filter(pays==!!pays),
    aes(tooltip = tooltip, data_id = date),
    stroke = 0.5, shape = 21, col = "white", hover_nearest = TRUE) +
  scale_ofce_date(                                         # <10>
    date_breaks = "1 year",
    date_minor_breaks = "3 months",
    expand = expansion(mult=c(0.05, 0.0))) +
  labs(y="En %", x=NULL) +                                 # <11>
  theme_ofce() +                                           # <12>
  PrettyCols::scale_color_pretty_d("Summer") +             # <13>
  PrettyCols::scale_fill_pretty_d("Summer") +              # <13>
  scale_y_continuous(labels = label_number(decimal.mark = ",", accuracy = 1, suffix = "%"), # <14>
                     breaks = scales::breaks_pretty()) +
  guides(color = "none", fill = "none") +                  # <15>
  ofce_caption(                                            # <16>  
    source = "INSEE, Eurostat, instituts nationaux",
    note = "La zone euro est en gris foncé",
    dpt = "2024-04-01", dptf = "quarter")

```

1.  on définit les données, le pays en évidence, `pays2` moins mis en évidence et `autres` pas mis en évidence du tout

2.  l'`aes` commun à plusieurs geom

3.  la bande grise qui indique les prévisions

4.  le `facet`, avec une échelle libre sur les y

5.  dans ce geom_line on filtre les pays en fond de graphique, qui sont en gris clair et en trait fin

6.  le premier geom_point_interactive, pour les pays du fond, en gris clair

7.  le second geom_point_interactive() pour le pays moins en évidence en gris foncé

8.  les lignes colorées (en fonction des variables, voir l'`aes`) pour le pays principal (notez `!!pays` qui signifie utiliser la variable globale, pas celle du data.frame)

9.  les points pour le pays principal, de `shape 21` et colorés par `fill` avec un cercle blanc

10. l'échelle des dates qui utilise la fonction du package `{ofce}`, avec des ticks mineurs pour les trimestres

11. les labels des axes, on garde ça simple et on indique l'unité

12. le theme !!!

13. les couleurs

14. l'aspect des labels, avec le bon nombre de chiffres après la virgule et l'utilisation de `scales::pretty_breaks()` pour des labels choisis astucieusement

15. on ne met pas les légendes de couleur ou de remplissage, ce n'est pas utile dans ce graphique, on essaye de ne pas les mettre en dessous de façon générale

16. les notes et sources, standardisées, avec en particulier les derniers points connus.

## Interactivité

Pour finir, on enveloppe le graphique d'un `girafy`, qui fait fonctionner et normalise l'interactivité (dont les `tooltips`). On peut demander aussi à ce stade d'inclure l'instruction `graph2prev(gg)` qui effectue un enregistrement du graphique pour usages ultérieurs (par exemple dans une présentation).

```{r girafy}
girafy(gg)
```

Et voilà !
