---
title: "Une part des salaires dans la VA élévée en 2025 en France"
subtitle: "Comparaisons internationales de 30 ans de partage de la valeur ajoutée"
author:
  - name: "Xavier Timbeau" 
    email: "xavier.timbeau@sciencespo.fr"
    affiliation: OFCE, Sciences Po Paris
    affiliation-url: "http://www.ofce.fr"
    orcid: "0000-0002-6198-5953"
editor: visual
date: "2025-10-24"
date-format: "D MMMM YYYY"
date-modified: now
wp: 23
annee: 2025
bibliography: references.bib
echo: false
message: false
warning: false
keep-md: false
abstract: "On explore différentes façons de calculer la notion de part des salaires dans la valeur ajoutée. Le concept privilégié est celui de la part des salaires *corrigés de la non salarisation* dans la valeur ajoutée *nette de la consommation de capital fixe* des branches *marchandes hors services immobiliers*. Il peut être calculé pour les pays européens. Il fait apparaître une position singulière de la France où la part des salaires est plus élevé et s'est accrue de façon importante. Bien que plus fragile empiriquement, le calcul de rendement net d'impôts du capital productif confirme ce diagnostic particulièrement préoccupant pour le tissu productif français. L'ensemble des éléments présentés est reproductible à partir des codes fournis."
citation:
  type: article-journal
  container-title: "Document de travail de l'OFCE"
  issue: 2025-23
  url: https://xtimbeau.github.io/travail/
filters:
  - wordcount
format:
  wp-html: default
  wp-pdf:
    output-file: "OFCEWP2025-23.pdf"
crossref:
  custom:
    - key: apptbl
      kind: float
      reference-prefix: Tableau A
      space-before-numbering: false
      latex-env: apptbl
      latex-list-of-file-extension: lost
      latex-list-of-description: Tableaux annexes
    - key: appfig
      kind: float
      reference-prefix: Graphique A
      space-before-numbering: false
      latex-env: appfig
      latex-list-of-file-extension: lost
      latex-list-of-description: Graphiques annexes
apptbl-cap-location: top
appfig-cap-location: top
thanks: "Je remercie chaleureusement Elliot Aurissergues, François Geerolf et Eric Heyer pour leurs remarques pertinentes et stimulantes. Elles m'ont amené à aller plus loin dans les concepts et les données. La confusion qui en découle est de ma seule responsabilité. "
---

```{r, include=FALSE}
ofce::init_qmd()
P6 <- source_data("R/nace.r")$pays1 

options(
  ofce.tabsetize.pdf = "one",
  ofce.savegraph = TRUE )
```

::: {.appendix .content-visible when-format="html"}
[{{wordcount}} mots]{style="font-size: 0.7rem; color: grey; font-style: italic;"}
:::

## Du partage de la VA au partage des richesses

L'analyse du partage de la valeur ajoutée (@fig-psal) est au cœur des débats sur la redistribution des richesses (voir notamment @hurlin1996, @timbeau2002, @cotis2009, @husson2010, @askenazy2012, @piton2019, @pak2019, @cette2019, @timbeau2025, @tresor2025). Un indicateur souvent retenu est celui de la part des salaires dans la valeur ajoutée. Nous discutons ici de la construction de cet indicateur et de sa comparabilité entre pays.

```{r, results="asis"}
#| label: fig-psal
#| fig-asp: 0.85
#| fig-cap: Part des salaires dans la VA nette

champs  <- c("md" = "Marchand", "mdhifi" = "Marchand hors immobilier et services financiers",
            "mdhi"= "Marchand hors services immobiliers", 
            "mdhim"= "Marchand hors imm. des ménages (L68A)", 
            "mdhfi"= "Marchand hors services financiers", 
            "tb" = "Toutes branches (marchandes et non marchandes)")
naq <- qs2::qs_read("naq.qs2")

date <- ymd("2025-12-31")
date <- stringr::str_glue("{day(date)}/{month(date)}/{year(date)}")

labels_champ = c(tb = "Ttes branches", md="Marchand", mdhifi = "Marchand hors imm.&fin.",
                 mdhim = "Marchand hors L68A (ménages)",
                 mdhi = "Marchand hors imm.")

lbl <- function(x) countrycode::countrycode(x, "eurostat", "country.name.fr")

psal <- imap(
  c("hors services immobiliers (-L)" = "mdhi", 
    "Marchand" = "md",
    "hors loyers imputés (-L68A)" = "mdhim"),
  ~ggplot(naq |> filter(champ == .x)) +
    aes(x=time, y=psal, col = geo, group = geo) +
    geom_line(color = "grey80", layout = "fixed", linewidth = 0.2) +
    geom_line_interactive(
      aes(
        tooltip = "Part des salaires dans la VAN,<br>corrigée de la non salarisation,<br>{.y}" |> glue(),
        data_id = champ),
      linewidth = 0.5) +
     geom_point_interactive(
      aes(tooltip = tooltip, data_id = time, fill = geo),
      size = 1, stroke = 0.5, shape = 21, color = "white",
      hover_nearest = TRUE, show.legend=FALSE) +
  ylab("% de la VA") + xlab(NULL) +
  facet_wrap(vars(geo), ncol = 3, labeller = lbl) +
  scale_ofce_date(
    labels = ofce::date1) +
  guides( fill = "none", color = "none",
          linetype = guide_legend(nrow = 1),
          alpha = guide_legend(nrow = 1)) + 
  scale_y_continuous(
    labels = scales::label_percent(1), 
                     breaks = scales::pretty_breaks(5),
                     limits = c(.65, .95)) +
  scale_color_pays(format = "eurostat") +
  ofce_caption(
    source = "Eurostat, comptes nationaux annuels (nama_10_a64, nama_10_a64_e),
 comptes nationaux trimestriels (namq_10_a10), téléchargés le {date}, code à github.com/xtimbeau/travail/R/vaq.r.",
    champ = "Branches marchandes {.y}.",
    note = "La CCF ou les impôts nets de subventions proviennent des comptes annuels, jusqu'en 2023 ou 2024 selon les pays, extrapolée au delà (voir tableau A1). Le partage de la valeur ajoutée pour les tous derniers points évolue donc comme le partage dans la valeur ajoutée brute. Les traits colorés correspondent à chaque pays, les traits fins gris rappellent les autres pays.") ) 

tabsetize(psal, r = 1.25)
```

```{r, results="asis"}
margin_download(naq |> select(-tooltip))
```

### Du bon concept de part des salaires

Trois points sont importants pour disposer du bon concept (voir @reis2022 pour une discussion et une revue de littérature sur ce point) :

-   **Corriger des non salariés et leur imputer une masse salariale**. La correction habituelle consiste à affecter aux non salariés le même salaire que les salariés (généralement de la même branche) ; c'est ainsi que traitent la question @cette2019 et @tresor2025. Nous procédons à cette correction (appelée *correction par les effectifs*) aux 21 branches de la NACE rev. 2 niveau 1. Nous proposons une alternative en utilisant la mesure du revenu mixte (dite *correction par le revenu mixte*), parce que l'affectation d'un salarie égal aux non salariés et aux salariés par branches conduit à imputer un équivalent masse salariale supérieur au revenu mixte des non salariés[^1]. En France, le revenu mixte (des non-salariés) est passé de 30% de la masse salariale (autant pour le ratio des effectifs) au début des années 1970 à un peu moins de 10% (presque 15% pour les effectifs) en 2024. Malheureusement, le revenu mixte par branche n'est pas diffusé systématiquement par les Etats membres de l'UE. Ces corrections modifient significativement la part des salaires dans la valeur ajoutée, suivant la méthode, parce que non seulement la part des non salariés et de leur revenu mixte varie dans le temps, de façon différente par un effet de structure (moins d'agriculteurs) et de nature (les non salariés sont moins rémunérés aujourd'hui), de façon différente par pays (@fig-psalcnc et voir les annexes D et G consacrées à ce point).

-   **Limiter l'analyse au champ pertinent**. Il est plus facile de faire le calcul au niveau le plus agrégé, mais ce champ inclut les branches non marchandes dans lesquelles la notion de prix et donc de valeur ajoutée est parfois conventionnelle. Parmi les branches marchandes, la branches des services immobiliers est problématique parce qu'elle prend en compte la valeur ajoutée des ménages au travers des services immobiliers qui sont pour part auto produit (les loyers imputés aux propriétaires) et pour part produits par les ménages pour d'autres ménages (les propriétaires bailleurs). Suivant les pays ou les périodes, le nombre de propriétaires occupants peut être très différent (@cette2019 fait ce point que @tresor2025 semble ignorer). Mais le vrai problème est que le partage de la valeur ajoutée n'a ici pas de sens dansle cas d'un loyer imputé ou d'un propriétaire bailleur. La consommation de services immobiliers par les ménages représentait en France en 2024 un peu moins de 300 milliards d'euros soit aprroximativement `r round(300/1666*100)`% de la valeur ajoutée brute hors services immobilier. On comprend donc que ce point n'est pas du tout négigeable. La notion privilégiée est donc celle de partage de la valeur ajoutée dans les branches marchandes hors services immobiliers ou, de façon plus précise, en enlevant de la valeur ajoutée marchande la branche "services immobiliers (L)" (@appfig-psalcompote, @fig-structbranche). Omettre les services immobiliers pose cependant un problème, parce que les loyers versés par les entreprises à leurs bailleurs sont souvent un prix de transfert et non un prix de marché. C'est donc un élément qui peut être utilisé comme véhicule pour de l'otpimisation fiscale, d'autant plus que la fiscalité immobilière peut être avantageuse. Nous explorons cette dimension dans la @sec-immobilier en particulier pour la France.

-   **Utiliser la notion de valeur ajoutée nette** (de la consommation de capital fixe (CCF)) plutôt que brute. Rappelons que la valeur ajoutée nette est construite en ôtant de la valeur ajoutée brute la consommation de capital fixe. La CFF est évaluée par des tables de mortalité à l'inventaire permanent des investissements productifs (actifs produits) non financiers (i.e. les investissements physiques mais aussi ceux en logiciels ou en base de données ainsi que les investissements intangibles comme les marques). En traitant les investissements comme une consommation intermédiaire mesurée par leur amortissement physique ou fiscal, on est plus proche de la réalité du processus productif. Lorsque le taux de dépréciation du capital varie, par des changement dans les tables de mortalité, des changements dans la composition du capital ou des changements dans la structure par branche de l'économie, la CCF rapportée à la valeur ajoutée varie et modifie donc la perception des évolutions du partage de la valeur ajoutée. La notion de valeur ajoutée nette est meilleure pour des comparaisons dans l'espace ou dans le temps. Comme pour la correction pour les non salariés, la prise en compte de la valeur ajoutée nette modifie dans le temps et dans l'espace la part des salaires dans la valeur ajoutée (@fig-psalnetbrut). Ce point est signalé par @tresor2025, mais les auteurs ont préféré le concept de valeur ajoutée brute pour des raisons de comparabilité entre études – au détriment de la comparabilité dans le temps et dans l'espace.

[^1]: Merci à E. Aurissergues pour m'avoir pointé cette anomalie.

Le concept que nous privilégions est ainsi défini comme suit (où, pour chaque branche $D1_b$ est la masse salariale chargée, $B1G_b$ la valeur ajoutée brute, $P51C_b$ la $CCF_b$, les trois notions en euros aux prix courants et $ns_b$ et $sal_b$ les effectifs en personne ou le revenu mixte par branche)[^2] et $D29-D39$ les impôts de production nets de subventions :

[^2]: @cette2019 utilisent une définition plus large des branches non marchande en incluant les branches R, T et U.

$$
s_{net, n.s., -LOPQ}  = \frac{\sum_{b\in{TT-LOPQ}}{D1_b*(1+ns_b/sal_b)}}{\sum_{b\in{TT-LOPQ}}{B1G_b - P51C_b - (D29_b-D39_b)}}
$$

La part des salaires dans la valeur ajoutée nette est croissante en France (@fig-psal) (de 10 points de 1998 à 2025), comme en Espagne (de 9 points). Elle atteint en France le niveau le plus élevé des pays sélectionnés (correction des non salariés par les effectifs), pour autant que l'on puisse comparer entre pays. Ce résultat contraste avec les évaluations récentes de @cette2019 et @tresor2025 qui concluent à une stabilité de la part des salaires dans la valeur ajoutée autour de ce qu'ils supposent être une valeur d'équilibre.

Théoriquement[^3], l'évolution de part des salaires dans la valeur ajoutée dépend de la fonction de production agrégée (ce qui suppose qu'elle existe). Si l'élasticité de substitution entre le capital et la travail est unitaire alors on s'attend à ce que le partage soit indépendant du prix relatif du travail et du capital. La part des salaires est alors uniquement déterminée par la forme de la fonction de production et devrait converger dans tous les pays vers une valeur semblable, par diffusion de la technologie. Une structure de l'économie par branche différente peut cependant se traduire par des parts différentes d'un pays à l'autre.

[^3]: @cette2019 propose une modélisation simple des principaux déterminants du partage de la valeur ajoutée sur la base d'une fonction de production. @reis2022 étend l'analyse en équilibre néokeynéisien.

::: {#tip-e1 .callout-tip}

## les encadrés doivent fonctionner

L'élasticité estimée généralement, au moins à moyen terme, est sensiblement inférieure à 1, en tout cas sur données macroéconomique. Cela implique qu'une hausse du prix du travail relativement par au capital se traduit par une hausse de la part du travail dans la valeur ajoutée – la réciproque étant bien entendu vraie si c'est le capital qui est relativement plus cher. Cela peut conduire à des variations plus persistantes de la part des salaires dans la valeur ajoutée (ce qu'on appelle le *wage push*), mais ces variations doivent reproduire celles des prix relatifs.

La part des salaires dans la valeur ajoutée est la plus basse aux Pays-Bas et est sur une pente décroissante depuis plus de 20 ans, alors qu'elle semble stable en Belgique et en Allemagne. L’Italie affiche une variabilité temporelle importante, avec un pic de la part des salaires dans la valeur ajoutée en 2013, puis une franche décroissance (de plus de 13 points) interrompue dans la période récente suite à la période d'inflation et la forte relance budgétaire.

En France, la hausse est franche après la crise financière de 2008, suivant une période de grande stabilité de 1995 à 2007. Cette hausse peut découler d'un effet de structure sectorielle, mais le @fig-salaires indique une autre singularité française. Contrairement à de nombreux pays, les salaires réels sont restés sur une pente croissante, interrompue par la phase d'inflation à partir de la fin de l'année 2021, alors que dans les 5 autres pays, 2008 marque une cassure dans la progression de salaires réels.

Depuis 2018, en France, la part des salaires est stabilisée, à un haut niveau (@fig-psal). L'inflation et le retard d'ajustement des salaires sur l'inflation explique probablement cette trajectoire. On observe des mouvements comparables dans d'autres pays, bien que plus violent en Allemagne ou en Italie par exemple.

Au début des années 2000, deux pays se distinguaient des autres (l'Espagne et l'Italie) par une part des salaires plus faibles. L'écart avec l'Allemagne atteignait alors plus de 15 points. En généralisant l'approche aux pays de l'Union Européenne, on peut en partie confirmer cette hypothèse (@fig-psaleu). Les pays qui ont connu un développement rapide, et donc des niveaux d'investissement élevés, on eu des parts des salaires basses (La Bulgarie, la Tchéquie, la Grèce par exemple). Mais ce n'est pas une observation systématique : certains pays moins développés ont eu par le passé une part très élevée des salaires dans la valeur ajouté, témoignant peut être de modes de formation des salaires et d'inflation particulier et hérités du passé. Cependant, comme le suggèrent la position singulière de quelques petits pays, parmi lesquels l'Irlande, le Luxembourg, Malte, Chypre ou les Pays-Bas dans une certaine mesure, c'est peut être du côté du déplacement de la base imposable des profits (optimisation fiscale), des prix de transferts et d'une position très particulière dans la chaîne de valeur qu'il faut aller chercher l'explication de très faibles parts des salaires dans la valeur ajoutée.

:::

### Impact du changement de structure de l'économie

On peut décomposer le changement de la part des salaires dans la valeur ajoutée en un effet de structure en branche et un effet de changement de la part des salaires dans la valeur ajoutée dans chaque branche. Formellement la décomposition retenue s'écrit (où $w_{b,t}$ est la part de VAN de la branche $b$ dans la valeur ajoutée nette de l'ensemble des branches considérées et $s_{b,t}$ la part des salaires dans la branche $b$) :

$$
\begin{aligned}
s_t - \sum w_{b,1995} \times s_{b,1995} = \sum w_{b,1995} \times (s_{b,t}-s_{b,1995}) \\ + \sum (w_{b,t} - w_{b,1995}) \times s_{b,t}  
\end{aligned}
$$

L'année 1995 est l'année de référence et le premier terme (de droite) s'interprète comme la part des salaires qui prévaudrait s'il n'y avait pas eu de changement de structure. Le @fig-structbranche représente ce terme ainsi que la part agrégée des salaires ($s_{t}$). L'effet de la structure par branche de l'économie (ici marchande hors services immobiliers produits par les ménages) est assez marginale. Les variations de la part des salaires sont bien celle des parts des salaires dans chaque secteur.

Il existe quelques exceptions à cette règle générale. A structure de branche inchangée, avec comme année de référence 1995, la part des salaires serait plus basse de 3,5 points de VA pour les Pays-Bas en 2025. En Allemagne ou en Belgique, le changement de structure des branches explique un petit peu de l'évolution à la hausse.

En revanche, la part des salaires serait légèrement supérieure en Italie à structure inchangée. Le pic de valeur ajoutée en 2013 est lié entièrement à la structure par branche, ce qui laisse supposer une rupture de série dans les comptes de branche.

::: {style="text-align: right;"}
{{< fa square >}}
:::

## Références {.unnumbered}

::: {#refs}
:::

::::::::::::: {.content-visible when-format="html"}

### Annexe A : derniers points connus {.unnumbered}

```{r}
doms <- source_data("R/vaq.r")$dom
pays <- source_data("R/nace.r")$pays3
emp_dom <- source_data("R/naq10_e.r")$dom
assets_dom <- source_data("R/assets.r")$dom
meta <- sourcoise::sourcoise_meta("R/vaq.r")
date <- meta$data_date |> ymd_hms() 
date <- stringr::str_glue("{day(date)}/{month(date)}/{year(date)}")

```

::: {#apptbl-data_trim}
```{r}

doms$snq |>
  rename(debq = deb, finq = fin) |>
  left_join(emp_dom, by = "geo") |> 
  rename(debs = deb, fins = fin) |> 
  left_join(doms$sna, by="geo") |> 
  rename(deba = deb, fina = fin) |> 
  left_join(doms$l68a, by = "geo") |> 
  rename(debl = deb, finl = fin) |> 
  left_join(assets_dom, by = "geo") |> 
  rename(debk = deb, fink = fin) |> 
  mutate(geo = factor(geo, pays)) |> 
  arrange(geo) |> 
  mutate(geo_lbl = lbl(geo),
         geo = countrycode::countrycode(geo, "eurostat", "iso2c")) |> 
  relocate(geo, geo_lbl) |> 
  gt() |> 
  fmt_flag(geo) |> 
  tab_spanner(label = md("**B1G, D1**<br>trim., niveau 1<br>namq_10_a10"), columns = c(debq, finq)) |> 
  tab_spanner(label = md("**SAL, NSAL**<br>an., niveau 2<br>nama_10_a64_e"), columns = c(debs, fins)) |> 
  tab_spanner(label = md("**P51C, D29x39, D51**<br>an., niveau 1<br>nama_10_a64"), columns = c(deba, fina)) |> 
  tab_spanner(label = md("**L68A**<br>an., niveau 2<br>nama_10_a64"), columns = c(debl, finl)) |> 
  tab_spanner(label = md("**N11N**<br>an., niveau 2<br>nama_10_nfa_st"), columns = c(debk, fink)) |> 
  cols_label(geo="", geo_lbl = "") |> 
  cols_label_with(
    columns = starts_with(c("deb", "fin")), 
    fn = ~ifelse(str_detect(.x, "deb"), "de", "à")) |> 
  cols_align('center', -c(geo, geo_lbl)) |> 
  cols_align('left', c(geo, geo_lbl))  |> 
  opt_interactive() |> 
  tab_options(table.font.size = 11) |> 
  cols_width(
      geo ~ px(30),
      geo_lbl ~ px(80),
      everything() ~ px(65)) |> 
  tab_source_note(md(glue("*Note* : données téléchargées sur le site d'Eurostat (package eurostat v4.0.0) le {date}, telles que publiées par Eurostat. Les instituts nationaux peuvent mettre à dispositon plus de données non (encore ?) prises en compte par Eurostat. Le niveau 1 compte 21 branches dont 19 marchandes. Le niveau 2 compte jusqu'à 99 branches, 47 sont utilisées pour les comptes de stock de capital productif."))) 
```

Premiers et derniers points connus par pays et par variables
:::
:::::::::::::

::: {.content-visible when-format="pdf"}
## Suppléments {.unnumbered}

6 annexes sont accessibles en ligne à l'adresse <https://xtimbeau.github.io/travail/> :

-   annexe A : Domaine des données,
-   annexe B : CCF,
-   annexe C : Comparaisons entre pays,
-   annexe D : Rémunération des non salariés,
-   annexe E : CN2020 et CN2014 pour la France,
-   annexe F : Rendement du capital productif en France de 1978 à 2024
:::
