---
title: "Template du graphique de la semaine" #titre du graphique ici
author:
  - name: Prénom Nom
  
description: "Description en moins de 295 caractères"

date: 2025-09-30
categories: ["keyword1", "keyword2"] 

format: blog-html
---

# Informations supplémentaires

## Liens utiles 

*(non comptés dans les 300 caractères)*

Textes contenant les références et liens utiles (apparaîtra sur BS et Li) vers le rapport /PB / autres + travaux annexes

## Personnes à tagger sur LinkedIn

*(non comptés dans les 300 caractères)*

Liste des personnes pertinentes à tagger sur linkedin



```{r}
#| label: setup
#| echo: false
#| message: false
#| warning: false
#| fig-width: 12

library(tidyverse)
library(ofce)

# Routine d'initialisation des options de base / Chargement des librairies usuelles

ofce::init_qmd()

opts_chunk$set(
  fig.pos="htb",
  out.extra="",
  dev="ragg_png",
  dev.args = list(bg = "transparent"),
  out.width="100%",
  fig.showtext=TRUE,
  message = FALSE,
  warning = FALSE,
  echo = FALSE)

```


```{r}
#| label: Chargement des données et autres outils

data <- iris

palette_iris = c("#CD8C95", "#CD96CD", "#8968CD")

```



```{r}
#| label: fig-graphique
#| fig-cap: "Titre du graphique"
#| fig-width: 13

## Ne pas oublier d'utiliser les themes ofce, les ofce_captions pour la note de lecture 


g <- data |> ggplot(aes(x = Sepal.Length,y = Petal.Length)) +
  
  geom_point(aes(color = Species , size = Petal.Width ), shape = 8)+
  
  labs(title = "Titre du graphique" , 
       subtitle = "Réalisé par XXXX XXXX" ) +
  
  scale_color_manual(values = palette_iris) +
  
  theme_ofce(marquee = TRUE)+
  
  ofce_caption(
    lecture = "Note sur comment lire le graphique",
    note = "Autres notes" ,
    source = "Les sources des donnéees" ) 
  
  

g |> ofce::add_logo()



```




**Texte à ajouter au moment de la publication du site : lien vers le rapport /PB / autres + travaux annexes**
